【裁判字號】    91,訴,3143
【裁判日期】    921030
【裁判案由】    發明專利申請
【裁判全文】
臺北高等行政法院判決                            九十一年度訴字第三一四三號
                              .
    原      告  日商‧林原生物化學研究所股份有限公司
    代  表  人  甲○○董事長.
    訴訟代理人  林志剛律師（兼送達代收人）
                乙○○
    被      告  經濟部智慧財產局
    代  表  人  蔡練生（局長）
    訴訟代理人  丙○○
右當事人間因發明專利申請事件，原告不服經濟部中華民國九十一年六月七日經訴字
第○九一○六一一二九六○號訴願決定，提起行政訴訟，本院判決如左：
    主  文
訴願決定及原處分均撤銷。
被告對原告「間白素–18–受體蛋白質」發明專利申請事件，應依本判決之法律見解
另為處分。
原告其餘之訴駁回。
訴訟費用由被告負擔二分之一，其餘由原告負擔。
    事  實
一、事實概要：
    原告於民國八十六年十二月二十四日以「間白素–18–受體蛋白質」向被告前身
    即中央標準局（八十八年一月二十六日改制為經濟部智慧財產局）申請發明專利
    ，經被告編為第00000000號予以審查，不予專利（下稱系爭案）。原告
    不服，申請再審查，被告仍為不予專利之處分，原告不服，提起訴願，亦遭決定
    駁回，遂向本院提起行政訴訟。
二、兩造聲明：
  (一)原告聲明：
    1.訴願決定及原處分均撤銷。
    2.被告對申請案號第00000000號「間白素–18–受體蛋白質」發明案應
      為准予專利之審定。
    3.訴訟費用由被告負擔。
  (二)被告聲明：
    1.駁回原告之訴。
    2.訴訟費用由原告負擔。
三、兩造之爭點：系爭案是否有違專利法第二十條第一項第一款之規定而不符發明專
    利要件？
  (一)原告主張之理由：
    1.被告對於專利實務上的組成物與新用途間之關係，似乎沒有深切的了解，以致
      一直誤解本案是在請求「IL-18R」本身之發明專利，而不瞭本案是在請求以「
      IL-18R」蛋白質作為有效成分，而使用於醫藥上新用途的發明專利。由於在審
      辨牽涉到有關新用途以組成物表示之發明專利案時，應先瞭解在專利實務上的
      組成物與新用途間之關係，否則其結果必然容易發生錯誤。因此，原告先就該
      兩者間之關係，作一詳細的說明，按我國專利法明文規定有「新用途發明」可
      予發明專利者，肇始於七十五年十二月二十四日公布施行之專利法。依該法第
      四條第一項不予發明專利之款項第七款規定：「物品新用途之發現。但化學品
      及醫藥品不在此限。」即表示化學品及醫藥品之新用途發現可予發明專利。其
      後，我國為順應世界潮流，乃將所有物之新用途均開放可予發明專利，而於八
      十三年修正專利法時，刪除上述僅限於化學品及醫藥品之新用途發現可予發明
      專利之限制規定，並將該第四條變更條次為第二十一條。是以現行專利法在所
      有法條雖未明顯有「用途發明」之文字顯現，然實際上現行專利法是准予「用
      途發明」專利者。故現行專利審查基準乃記載：「依現行專利法第十九條規定
      『稱發明者，謂利用自然法則之技術思想之高度創作』之意旨，可定義發明係
      利用自然法則之技術思想，表現在物或方法或用途上者」，並在同頁中，將「
      用途發明」分為「已知物質新用途」、「新物質用途」、「物品新用途」等三
      種用途發明。因此，有關「用途發明」在現行專利法中，雖不像「物的發明」
      及「方法發明」有明顯文字之顯現規定，但仍不影響其實質上包含於專利法之
      發明範疇內，而可予發明專利之本質。
    2.被告於七十七年十一月出版專利叢書第一輯，其中之附錄二專利審查作業要點
      （五）為化學篇。該化學篇之 203新用途一項，記載新用途係指「（１）化學
      品、醫藥品之用途及（２）化學品、醫藥品原用途外，另發現之新用途」。由
      此可知，縱使化學品、醫藥品是已知的，只要所發現之該已知化學品、醫藥的
      用途是新的，該用途發明就具有新穎性。上述之化學篇之203.1 化學品新用途
      一項，記載化學品新用途之申請專利範圍得以物品表示。而其所謂之物品，即
      包含組合物在內。故其所舉之化學品新用途的申請專利範圍表示例二，其申請
      專利範圍即記載為以單一化合物作為其有效成分，補助成分並無特徵的明示有
      特定用途之組合物。又現行專利審查基準第三章第一節之五申請專利範圍，對
      於化學物質以物品表示的用途發明之例，亦舉有以單一化合物作為其有效成分
      ，補助成分並無特徵的明示有特定用途之組合物為例。根據以上之說明，可知
      以單一化合物作為有效成分，而使用於醫藥上新用途之醫藥組成物發明專利，
      實質上係在申請該單一化合物作為有效成分之新用途發明專利，而其申請專利
      範圍以組合物表示者。此種記載方式，乃符合被告所訂定之新用途發明得以物
      品（包含組合物）表示之記載方式，故在申請專利範圍雖記載為組成物發明專
      利，而實質上是在請求新用途發明專利時，其記載為組合物，只是一種形式上
      之表示而已，實質上是一種新用途發明。依據上面所述，化學品新用途發明之
      申請專利範圍，得以物品表示，而其所謂之物品，即包含組合物在內。則化學
      品新用途發明以單一化合物為其有效成分，補助成分並無特徵的明示有特定用
      途之組合物的方式記載時，其審查對象，應該以該單一化合物作為有效成分的
      特定用途，作為審查有無新穎性及進步性的對象，而不應以該單一化合物之本
      身作為審查對象，故即使該單一化合物為已知者而不具新穎性，亦不影響以該
      單一化合物作為有效成分的特定用途之新穎性。是以審查化學品新用途發明的
      申請專利範圍以組合物表示之案件時，如不以該單一化合物作為有效成分的特
      定用途作為審查對象，而以該單一化合物之本身作為審查對象，則其審查之對
      象是錯的，其審查之結果當然是錯的。
    3.系爭案之申請專利範圍，係於九十年七月二十四日修正，修正後僅有三項請求
      項。第一項為獨立項，第二、三項為第一項之附屬項。而從本案修正後之申請
      專利範圍第一項觀之，可知系爭案已不請求IL-18R蛋白質本身的發明專利，而
      僅在請求一種以IL-18R蛋白質作為有效成分而用於辨識間白素–18（即IL-18
      ）用途之藥學組成物發明專利。又根據前面之新用途發明之記載方式的說明，
      可知本案之申請以「IL-18R」蛋白質作為有效成分，而用於辨識間白素-18（
      即 IL-18）用途之藥學組成物發明，實質上係為新用途發明專利，只不過申請
      專利範圍以組合物表示。此種記載方式，乃符合被告所訂定之新用途發明得以
      物品表示者，故本案在申請專利範圍雖記載為組成物發明，但實質上是在請求
      新用途發明專利，而以組合物表示。因此，依據前面所述之化學品新用途發明
      之審查對象，審查本案之發明申請案時，應該以IL-18R蛋白質辨識間白素 -18
      （即 IL-18）之新用途，作為審查有無新穎性及進步性的對象，而非以IL-18R
      蛋白質之本身作為審查對象，並且即使IL-18R蛋白質本身是已知者，依據前面
      之說明，也不影響本案以IL-18R蛋白質辨識間白素-18（即IL-18）之新用途發
      明的新穎性。亦即，本案之發明是否具有新穎性，應就本案之新用途本身來判
      斷，與IL-18R蛋白質本身是否有新穎性無關。惟揆諸原處分及訴願決定顯示被
      告及原訴願決定機關均誤認本案係在請求IL-18R蛋白質本身之發明專利，因而
      以IL-18R蛋白質之本身作為審查對象，並以本案之IL-18R蛋白質與文獻JBC 27
      1:0000-0000,1996（下稱引證一）記載之IL-1Rr蛋白質是相同的蛋白質為由，
      認定本案所請之發明不具新穎性，可見被告及原訴願決定機關均審錯了對象，
      故原處分及訴願決定自難謂無違法。
    4.至於本案所請之以IL-18R蛋白質辨識間白素-18（即IL-18）之新用途，在引證
      一是否有記載，被告及原訴願決定機關既均未有所表示，顯示本案所請以組合
      物表示之新用途發明未曾被公開在引證一之文獻，因而本案以組合物表示之新
      用途發明具有新穎性。蓋引證一未揭示有其IL-1Rr蛋白質可以辨識 IL-18（即
      間白素-18）而能與 IL-18結合的記載，引證一亦未揭示有IL-18相關疾病的記
      載，引證一亦未揭示有其IL-1Rr 可用於治療或預防IL-18相關疾病的記載。本
      案發明人之一牛尾慎平氏，在此提出一份上呈申明書，申明本案之以IL-18R蛋
      白質為辨識IL-18 之有效成分之藥學組成物表示的新用途發明，並未記載於引
      證一中，確實具有新穎性，此件上呈申明書固然是屬私文書，但在重視人格名
      譽的日本，如非具書人認為其確實如此的認為，並認為其所認定之事實真實無
      誤，是不會以損害其個人之人格名譽做冒險而出具申明書，故本案發明人之一
      牛尾慎平氏出具之此申明書，實有參考之價值。
    5.又相同於本案之已知化合物的新用途發明，經被告核准專利者為數甚多，如專
      利公報中之發明專利公告號第四四九四七八、四四五一四五及四○○二三三號
      （如起訴狀附之附件三、四、五所示，其上刊載有申請專利範圍）。其申請專
      利範圍與本案之申請專利範圍，皆一樣是屬於已知化合物之新用途，而以藥學
      組成物表示的發明。因此，被告要查明本案之發明是否有新穎性，應該去查明
      本案以IL-18R 蛋白質作為辨識IL-18之新用途，是否已公開於引證一，而不是
      在查明IL-18R蛋白質本身是否已公開於引證一，今被告以IL-18R蛋白質本身不
      具新穎性為由，將本案之以IL-18R 蛋白質辨識IL-18之新用途亦認定不具新穎
      性，不但其認定違背客觀事實，而且亦違反行政程序法第六條「行政行為，非
      有正當理由，不得為差別待遇」之禁止差別待遇規定。假若本案以已知之 IL-
      18R蛋白質作為有效成分而用於辨識IL-18用途之藥學組成物，是不具新穎性的
      話，則上述已公告在專利公報上之三件以已知物質之新醫藥用途的藥學組成物
      發明，依上揭之行政程序法第六條的禁止差別待遇規定，亦應不予專利才對。
      然而事實並非如此，可見被告對本案所為之處分違反行政程序法第六條的禁止
      差別待遇規定。
    6.被告為了推卸其審查上錯誤的責任，推說由本案之說明書內容，無從認定本案
      是為新用途發明，惟其主張之理由，係為本案臻至行政訴訟程序時，被告之審
      查人員始瞭解發明有以組成物表示之所謂新用途發明，而本案所請求專利保護
      者即為此種發明，才提出。即係為被告在做成本案再審查核駁審定前，從未提
      出供原告申復，是以被告遲至行政訴訟時，始提出作為答辯，顯示原處分已違
      反專利法第四十條第二項及行政程序法第一百零二條之規定，自難謂原處分無
      違法。又被告所主張實際上與客觀事實並不相符，蓋由本發明的中文說明書第
      二十二頁至第二十五頁的實施例一，特別為第二十四頁至第二十五頁之最後段
      落，明確揭示IL-18R蛋白質會辨識IL-18，且與IL-18結合，在實施例一中已揭
      示該具體數據。又本發明中文說明書第六頁第六段至第七頁第一段，第八頁第
      六和七段中，亦已揭示IL-18R蛋白質可辨識IL-18，即IL-18R蛋白質可與IL-18
      進行免疫性反應（中和反應）。且本發明中文說明書第十二頁第十六行至第十
      五頁第十二行中，亦詳細記載當IL-18R蛋白質投予於包含人類的哺乳類動物時
      ，可抑制或調節對各種免疫疾病之免疫反應，更記載有關IL-18R蛋白質作為有
      效成分之醫藥組成物、其配合量、投予量、投予方法。再者，系爭案中文說明
      書第四十六頁至第四十八頁中，亦揭示本發明醫藥組成物的IL-18R蛋白質作為
      有效成分之液劑、乾燥注射劑、軟膏、錠劑等具體藥劑之調製方法與用途，同
      時於中文說明書第四十八頁至第四十九頁中段，亦揭示有關IL-18R蛋白質作為
      醫藥品使用時之必須要件，即揭示IL-18R蛋白質對包含人類的動物而言顯示安
      全投予物質之急性毒性試驗結果。由上述之說明，可知由本發明說明書之記載
      ，確實已能使熟習該項技術者容易瞭解而使用IL-18R蛋白質辨識IL -18之具體
      實驗數據，據以實施。由此可見，被告認為本案無IL-18R蛋白質使用於辨識IL
      -18 時之具體實驗數據，無從以認定本案為新用途發明之理由，顯與客觀事實
      不符。
    7.被告認定引證一、文獻JBC 272:00000-00000,1997（下稱引證二）所記載的IL
      -1Rrp（按其中之p為蛋白質之英文簡稱），與IL-18R蛋白質為相同物質，且IL
      -18蛋白質會與IL-1 蛋白質結合。然而，由引證一的第三九七○頁第二至三行
      "We concluded that despite its sequence resemblance, IL-1Rrp is not
      an IL-1 receptor."之記載、引證二的第二五七四二頁的第三段第三行 "Neve
      rtheless, IL-1s do not bind IL-18Rrp…" 之記載，以及本發明者之一「牛
      尾慎平氏」的申明書第三頁（３）中所說的引證一、二所記載的 IL-1Rrp並非
      IL-1受體之說明，即可確證兩者並不會結合。且此並非被告所認定之某蛋白質
      會辨識其他種種蛋白質的事實，而且持此作為一般論點，亦無法成為否定本發
      明所使用之IL-18R蛋白質可辨識IL-18之證據。況且以IL-18R蛋白質可辨識IL-
      18的技術內容而言，所謂辨識，即表示除免疫學上專一性辨識與相對性非專一
      性辨識之外，亦表示對應細胞表面的受體之抗原或與因子間的互補性結合者而
      言。何況有關本發明的IL-18R蛋白質，如本發明中文說明書第十頁十九行至第
      十二頁四行所揭示，係為存在於包含人類的哺乳動物之細胞表面上的IL-18 受
      體。因此，經IL-18蛋白質之IL-18辨識，如前述附件之參考資料所示，係為「
      對應細胞表面的受體之抗原或與因子間的互補性結合」。用語上並無不當之處
      。因此，在本發明中，乃基於前述之技術用語，以「IL-18蛋白質辨識IL-18」
      做為表現者，故本發明並非專門利用該IL-18R蛋白質的特性而提供在產業上有
      用性的醫藥組成物之以外的發明。換言之，本發明是專門利用該IL-18R蛋白質
      的特性，而提供在產業上有用性的醫藥組成物之發明。因而，即使萬一IL-18R
      蛋白質會辨識IL-18以外的蛋白質，對於IL-18R蛋白質會辨識IL-18的事實，並
      不會有所改變；同樣IL-18R 蛋白質可作為治療、預防IL-18相關疾病之醫藥組
      成物的有效成分的事實，亦不會有所改變。故本案以「IL-18R」蛋白質作為有
      效成分，使用於醫藥上的新用途，而以組成物表示者，不但係為已知物之新用
      途發明，而且係為具備產業上利用性、新穎性及進步性之發明。
    8.被告指其所謂本案無IL-18R蛋白質使用於辨識IL-18時之具體實驗數據及IL-18
      會與IL-18R蛋白質結合，並不意味著IL-18R蛋白質可使用於辨識IL-18 上等理
      由，係為本案臻至行政訴訟才提出的新理由，而辯稱該兩點非新理由，實於核
      駁理由先行通知書及面詢時已充分告知。然徵諸被告之核駁理由先行通知書發
      文日期及其後之面詢記錄內容，不難看出其所說並非事實，查看核駁理由先行
      通知書的發文日期與面詢的日期，可知核駁理由先行通知書的發文日期是八十
      九年十二月四日，而面詢的日期是在九十年七月十日，顯見面詢是在核駁理由
      先行通知書發文後舉行的，被告舉以證明理由為非新理由之證據，既然是面詢
      記錄，而非核駁理由先行通知書，則無異已承認原告指摘其核駁理由先行通知
      書未記載該兩點理由一事，確是真實無訛，從而顯示被告辯稱該理由於核駁理
      由先行通知書已充分告知，並非事實。其次，再查看面詢記錄之內容，該記錄
      第三點全文為：「審查委員說明一級結構係相同（如引證案二圖五所示），若
      申請人認為立體結構不同，則應提出證明，且引證案係利用IL-18 蛋白質去找
      到IL-18 受體經序列分析證明該受體係為IL-1的相關蛋白質。」顯示其內容與
      上述之第（１）點：「本案無IL-18R蛋白質使用於辨識IL-18 時之具體實驗數
      據」完全無關。再者，該面詢記錄第一點全文為：「申請人申復本案蛋白質與
      引證案確有不同，如92.2.5申復理由所述，且引證案並未揭示有辨認 IL-18的
      功能。」顯示其內容與上述之第（２）點：「IL-18 會與IL-18R蛋白質結合，
      並不意味著IL-18R蛋白質可使用於辨識 IL-18上」亦完全無關，綜觀以上的說
      明及面詢記錄之證據，可知被告辯稱根本與客觀事實不符，由此可見，上述原
      告所指摘的理由，確實在初審、再審查階段及面詢時，被告從未告知過原告，
      甚至在訴願階段亦未提及，而是在行政訴訟時才提出者，應屬新理由。
    9.被告所謂關於原告所提對前述兩項理由之第一點，於前函答辯意見已指明，實
      施例一只有證明IL-18和IL-18R 結合，並非辨識乙節，其中所說的關於原告所
      提對前述兩項理由之第一點，係指上述被告之第（１）點新理由而言，即指所
      謂「本案無IL-18R蛋白質使用於辨識IL-18 時之具體實驗數據」的理由。而對
      被告之此第（１）點新理由，原告早已詳細指明，在本案之實施例一中，已有
      IL-18R蛋白質使用於辨識IL-18 時之具體實驗數據，以證明被告所說的與客觀
      事實不相符在案。至於被告另提到之實施例一只有證明IL-18 和IL-18R結合，
      並非辨識的理由，原屬於上述被告之第（２）點新理由範疇，即指所謂「 IL-
      18會與IL-18R蛋白質結合，並不意味著IL-18R蛋白質可使用於辨識  IL-18上」
      的範疇。而對此第（２）點新理由，原告也早已詳細加以說明，並舉免疫學用
      語詞典為證，證明在免疫學中，辨識除指專一性辨識與相對性非專一性辨識外
      ，一般而言也表示「對應細胞表面的受體之抗原或因子間的互補性結合」。亦
      即，當辨識係在表示「對應細胞表面的受體之抗原或因子間的互補性結合」時
      ，辨識即指結合之意。此就有如在法律學中，當責任能力係在表示犯罪之辨識
      力及自由決定意思力時，責任能力即指意思能力或犯罪能力之意是一樣的，只
      是在形式上所用字詞不一樣而已。例如，中國大陸清華大學出版社二○○一年
      六月第一版英日漢生物工程學辭典第一八九頁，其中之「recognition site（
      辨識部位）」一詞（註：在該辭典中，中國大陸譯為「識別位點」，日文譯為
      「認識部位」）」，係解釋為「大分子間特異結合的部位」。也就是說，當「
      recognition site（辨識部位）」係在表示大分子間特異結合的部位時，辨識
      部位即指結合部位之意。也就是說，此際其中之辨識，即指結合之意。因此，
      被告既然承認本案之實施例一已證明IL-18和IL-18R 結合，也就等於承認本案
      之實施例一已證明IL-18R蛋白質可辨識 IL-18，而無被告所謂之實施例一只有
      證明IL-18和IL-18R 結合，並非辨識的情事。事實上，在本案實施例一一項之
      最後四行，即記載著「…………。這表示自上述得來之水溶液確實含有IL-18R
      蛋白質，且此IL-18R蛋白質在與IL-18接觸時，可辨識並連接至IL-18上」等語
      ，這已總結地表示在實施例一內，已證明了本案之IL-18R 蛋白質可辨識IL-18
      。因此若非被告之審查人員沒有用心去閱讀本案之實施例一的內容，就是不諳
      免疫學之用語，才會誤解本案之實施例一的內容，而一直誤認本案之實施例一
      未能證明IL-18R蛋白質可辨識 IL-18。既然如前所述，本案之實施例一已證明
      了IL-18R蛋白質可和IL-18結合，可辨識IL-18，並在實施例一中列示有實驗數
      據，則在被告誤解本案之實施例一未能證明IL-18R蛋白質可辨識IL-18 乙事，
      業已獲得澄清之下，有關被告所續說的：「而說明書並無其他實施例或記載足
      以證明IL18R可用以辨識IL18，此次所提補充理由並未提出具體證據證明IL18R
      與IL18之結合可作為辨識IL18，故起訴無理由」之情形，已與客觀事實不符。
    10.本案之實施例一已證明了IL-18R蛋白質可和IL-18結合，可辨識IL-18，並在實
      施例一中列示有實驗數據，因此被告所說的「原告所提補充理由對前述之理由
      ，由於無證據證明IL-18R可辨識 IL-18」乙節，根本與客觀事實不符，應無可
      取。至於被告所說的「且IL-18R是否與其他蛋白結合並無證據證明IL-18R與IL
      -18 結合之專一性或結合能力可使其他蛋白之結合失去或可忽視功效」乙節，
      完全是題外話，因為在本發明之醫藥組成物中，係只要IL-18R蛋白質可以與IL
      -18結合，阻斷IL-18活性，就可以充分達成本發明之目的功效，此在本發明之
      專利說明書的實施例三–二（C） 中可以獲得證明。因此，本發明中之IL-18R
      蛋白質不會與IL-18 以外之蛋白質結合，並非本發明之必要條件。另有關被告
      謂：「故無證據證明IL-18R組合物可辨識IL-18 之情形下，其組合物可否達其
      目的功效是存疑的，故難謂該組合物具所稱之新用途」乙節，完全是繼承其無
      證據證明IL-18R蛋白質可辨識IL-18 而來的說法而來的。然而，如前所述，本
      案之實施例一已證明了IL-18R蛋白質可和IL-18結合，可辨識IL-18，並在實施
      例一中列示有實驗數據。另在本發明之專利說明書的實施例三–二 （C）中，
      亦已具體證明IL-18R蛋白質可和IL-18結合，可阻斷IL-18活性，故含有這種特
      性之IL-18R蛋白質的醫藥組成物可達成本發明之目的功效乃極為明確事實。再
      者，本發明之專利說明書的實施例五至實施例八亦記載有本案醫藥組成物之具
      體例，以證實可達成本發明之目的功效。故被告在此以與客觀事實不符之「無
      證據證明IL-18R組合物可辨識IL-18」 作為前提，而質疑本案之醫藥組成物可
      否達其目的功效，乃是因其未詳閱本案之專利說明書而導致之多餘的質疑，而
      且其質疑也沒有合理之根據。
    11.本案之發明在美國之申請案09/649,063已獲通知准予專利；另在澳大利亞之申
      請案亦已獲准專利第AU736274號。
  (二)被告主張之理由：
    1.本案發明名稱為「間白素-18-受體蛋白質」，申請專利範圍第一項所請「一種
      用於辨識間白素-18 之藥學組合物．．．」，其中組合物之主要成分為間白素
      –18受體蛋白質（IL-18R），經查IL-1Rrp 蛋白質已於本案申請前，即八十五
      年二月二十三日公開揭示於期刊引證一。該IL-1Rrp 蛋白的胺基酸序列與本案
      IL-18R的序列相同，其序列比較表可參考發明人於八十六年發表在引證二之論
      文圖五，其中本案發明人亦認為IL-18R與IL-1Rrp 蛋白質係為相同的蛋白質，
      故間白素–18受體蛋白質（IL-18R）蛋白本身應不具新穎性。原告雖主張因兩
      者發現之方法不同而推論IL-18R與IL-1Rrp 功能不同，然並未提出相關數據證
      明。至於引證二，雖於公開日晚於本案申請日，但本引證資料只為證明IL-18R
      與IL-1Rrp 蛋白序列相同（圖五），且為發明人本身所發表者，故其公開日並
      不影響本案新穎性與否，本案新穎性判斷仍係以引證一公開日為準。
    2.申請專利範圍第一項所請「一種用於辨識間白素–18之藥學組合物．．．」，
      原告主張所請用於辨識間白素-18（IL-18）為該間白素-18 受體蛋白質之新用
      途，然查說明書內容僅揭示利用間白素-18來純化間白素-18受體蛋白質及定出
      間白素-18受體蛋白質之片段序列，並無任何實施例數據可證明間白素-18受體
      蛋白質可用以辨識IL-18。雖然本案係利用間白素-18來結合而選殖出間白素 -
      18受體蛋白質（IL-18R），但間白素-18可以結合至間白素-18受體蛋白質的特
      性，並不代表可以利用IL-18R來辨識IL-18，因為至少IL-18R也可與IL-1 結合
      （如引證一、二所示），蓋蛋白質可能與其他不同的蛋白質結合，但是能夠辨
      識某一蛋白質代表其必須具有某一程度的專一性，故在無證據證明該含有IL-1
      8R之組合物是否可以辨識IL-18 之情況下，難謂該組合物具有所稱的新用途，
      並可達其目的功效。申請專利範圍第一項的組合物，在無法證明其確具有新用
      途之情況下，該項組合物的新穎性應以其主要成分IL-18R本身來判斷，因本案
      所揭示之IL-18R與引證一所揭示之IL-1Rrp 相同，如前述理由指出，本案發明
      人於引證二中亦同意兩者相同，故本案所請組合物的主要成分為IL-18R，其在
      本案申請前已公開揭示，應不具新穎性。
    3.原告指稱被告所提理由為答辯中所提之新理由，在本案再審查核駁審定前從未
      告知原告。惟其不然，被告答辯中只是將再審查審查意見詳細說明，且於面詢
      記錄第三點已討論補充理由中原告所謂新理由第一點IL-18R蛋白使用於辨識IL
      -18之具體實驗證據之問題。而所謂新理由第二點IL-18會結合IL-18R並不意謂
      IL-18R 會辨識IL-18之討論亦記錄於面詢記錄第一點中。故原告所謂新理由，
      實於核駁理由先行通知書及面詢時已充分告知，並非未予補充修正之機會。關
      於原告所提對前述兩項理由之第一點，於前函答辯意見已指明，實施例一只有
      證明IL-18和IL-18R 結合，並非辨識，而說明書並無其他實施例或記載足以證
      明IL-18R可用以辨識IL-18，此次所提理由並未提出具體證據證明IL-18R與IL-
      18之結合可作為辨識IL-18 。原告所提理由對前述第二項之理由，由於無證據
      證明IL-18R可辨識IL-18，且IL-18R是否與其他蛋白結合並無證據證明 IL-18R
      與IL-18 結合之專一性或結合能力可使其他蛋白之結合失去或可忽視功效，故
      無證據證明IL-18R組合物可辨識IL-18 之情形下，其組合物可否達其目的功效
      是存疑的，故難謂該組合物具所稱之新用途。
    4.被告已於八十九年十二月四日核駁理由先行通知書中告知原告，本案主要成分
      間白素-18-受體蛋白質已公開於引證一一文中，因此不具新穎性。原告始於九
      十年二月五日申復說明書提出IL-18R 辨識IL-18之功能，並要求面詢。因此九
      十年七月十日面詢對於IL-18R 能否辨識IL-18，原告就其立體結構等可能性提
      出答辯，而委員認為並無證據可支持且本案實施例是從IL-18找到IL-18R 受體
      蛋白質，故要反向應用IL-18R 去辨識IL-18，可能會與IL-1無法區別，應有實
      施例證明之。然原告僅依時間順序及部分片段語句說明被告未告知，實非客觀
      事實。且原告宣稱面詢記錄第三點與被告補充理由第一點完全無關，實為對面
      詢記錄之誤解，且面詢記錄已記載被告認為引證案利用IL-18蛋白去找到IL-18
      受體經序列分析證明該受體係為IL-1 的相關蛋白』，因此利用IL-18受體辨識
      IL-18可能會結合IL-1 而無法達其目的，故要求具體實驗證據與補充理由第一
      點並無差異，只是用語不同。另面詢記錄第一點為對於申復理由中辨識 IL-18
      之討論，與補充理由第二點，亦無差異只是用語不同之故。原告對於辨識及結
      合之解釋更是不明免疫學及生化學之誤解。結合為分子間相互之作用，而辨識
      引用原告所提免疫學用語詞典及英日漢生物工程學辭典為分子間互補性結合或
      分子間特異結合，原告故意將互補性及特異等形容詞略去而直接將結合與辨識
      劃上等號，而將實施例中IL-18R可與IL-18結合，誤解成IL-18R可辨識IL-18，
      故被告補充理由不成立之說法，實為原告一再誤解免疫學及生化學用語中辨識
      與結合之差異，因此誤解被告之審查理由。
    理  由
甲、程序方面：
    原告起訴時，被告代表人為陳明邦，嗣於九十一年九月九日變更為蔡練生，茲據
    被告新任代表人具狀聲明承受訴訟，核無不合，應予准許，合先明。
乙、實體方面：
一、原告於八十六年十二月二十四日以「間白素–18–受體蛋白質」向被告申請發明
    專利，經被告編為第00000000號予以審查，不予專利。原告不服，申請
    再審查，被告仍為不予專利之處分，原告不服，提起訴願，亦遭決定駁回之事實
    ，有發明申請書、被告九十一年一月八日（九一）智專三（四）○一○五五字第
    ○九一八七○○○○四八號再審查核駁審定書及經濟部九十一年六月七日經訴字
    第○九一○六一一二九六○號訴願決定書在卷可憑，堪信為真實。本件爭點應為
    被告以系爭發明申請有違專利法第二十條第一項第一款之規定而不予專利是否合
    法有據？
二、查系爭案係1.一種用於辨識間白素–18之藥學組成物，其包含充作有效成分之間
    白素–18–受體蛋白質，其中該間白素–18–受體蛋白質之分子量經十二烷基硫
    酸鈉–聚丙烯醯胺凝膠電泳分析顯示為30,000至180,000道耳吞，且包含SEQ ID
    NOs：3至10之胺基酸序列，且其中該間白素–18包含SEQ ID NO：1或2之胺基酸
    序列，其中SEQ ID NO:1之胺基酸序列中符號為"Xaa"之胺基酸表示異白胺酸或蘇
    胺酸，且SEQ ID NO:2之胺基酸序列中符號為"Xaa"之胺基酸表示蛋胺酸或蘇胺酸
    。２、如申請專利範圍第１項之藥學組成物，其含有充作安定劑之血清白蛋白，
    明膠，糖類及／或緩衝液。３、如申請專利範圍第１項之藥學組成物，其係利用
    於產製對該間白素–18受體蛋白質具專利一性之單株抗體。
三、原處分核駁理由係以：本案所請藥學組合物之主要成分為間白素–受體蛋白質，
    就其所揭示之部分序列都與間白素–受體相關蛋白質（ILIRrp）相同，而ILIRrp
    已於八十五年二月二十三日公開於JBC271:00 00-0000,1996之論文中，而比對結
    果可參閱JBC 272:00000-00000,1997之圖五。至於原告所提二者立體結構不同之
    情事，則未見其提出數據證明；本案之蛋白質既與引證資料揭示之蛋白質之一級
    結構及理化性質數據都相同，乃為不予專利之審定資為論據。按被告於再審查核
    駁審定書業已載明原告於九十年二月五日及七月二十四日申復、修正專利申請範
    圍，且該修正本並未變更原發明，故依該修正本審查。但查，原告於九十年七月
    二十四日所提系爭案申請專利範圍之最後修正本，其內容已如前述，依該申請專
    利範圍第一項獨立項內容觀之，係一種用於辨識間白素–18之藥學組成物，則系
    爭案之發明應為物之用途發明，而非係間白素–受體蛋白質本身之物質發明，雖
    系爭案其充作有效成分之間白素–18–受體蛋白質所揭示之部分序列都與間白素
    –受體相關蛋白質（ILIRrp）相同，而ILIRrp已於八十五年二月二十三日公開於
    JBC27 1:00 00-0000,1996 之論文中，原告就間白素–18–受體蛋白質已為引證
    資料所揭露已不具新穎性亦表示不爭執（九十二年七月三十日準備程序筆錄參見
    ）。但系爭案既係用途發明，而非物質本身發明，則系爭案以已知物即間白素–
    18–受體蛋白質作為辨識間白素–18之新用途發明，是否具專利要件，被告自應
    審查系爭案申請專利範圍就其用途發明而以物質表示方式請求是否符合可專利性
    ，而不能逕以充作有效成分之間白素–18–受體蛋白質為已知物，即認其用途發
    明之申請不符法定專利要件。因此，被告以充作有效成分之間白素–18–受體蛋
    白質不具新穎性，作為否准系爭用途發明申請之論據，其理由尚有未洽。
四、被告雖主張能夠辨識某一蛋白質代表其必須具有某一程度的專一性，故在無證據
    證明該含有IL-18R 之組合物是否可以辨識IL-18之情況下，難謂該組合物具有所
    稱的新用途，並可達其目的功效等等。但查，原處分並未以此作為核駁理由，亦
    未以此核駁理由先行通知原告，則被告於本院審理中據之作為核駁系爭案申請之
    理由，與專利法第四十條第二項明文，不予專利之情事，在審定前應先通知申請
    人限期申復之規定核有未合。至面詢時被告審查委員就系爭案與引證案之說明所
    為意見之表示，與依專利法第四十條第二項之通知申請限期申復之情形不同，尚
    不能以於面詢時被告之審查委員已表示之意見，即認被告就該意見已踐行專利法
    第四十條第二項之程序。又系爭案申請專利範圍第二項、第三項之附屬項就用以
    辨識間白素–18之藥學組成合，再細加描述，是否符合新用途發明要件，原處分
    未說明此部分不予專利之理由，亦有未洽。
五、綜上所述，被告以充作有效成分之間白素–18–受體蛋白質不具新穎性，作為否
    准系爭用途發明申請之論據，其理由尚有未洽。訴願決定未加指摘而予維持，亦
    有未合，原告據此主張撤銷原處分及訴願決定撤銷，為有理由，應予准許。至原
    告請求被告對申請案號第00000000號「間白素–18–受體蛋白質」發明
    案應為准予專利之審定部分。查本件被告因未就系爭案申請專利範圍之用途發明
    而以物質表示方式請求是否符合可專利性予以審查，於法核有未洽，已如前述，
    此部分尚待被告依職權實體審查該用途發明是否符合專利要件，另被告於本院審
    理中所提系爭案難謂有新用途之發明之核駁理由，因未經再審查核駁理由先行通
    知原告，又系爭案二項附屬項是否符合專利要件，亦未經被告明。以上均尚須
    由被告就各該爭點再行審查，並於踐行專利法第四十條第二項之程序後，另為適
    法之處分，此部分涉及被告先行審定處分之權限行使，本院尚無從逕命被告就系
    爭案應為准予專利處分之諭知，故原告此部分之請求，尚非有據，應予駁回，並
    由被告依本院上述法律見解另為處分。兩造就系爭案是否具專利要件之實體爭議
    ，因尚待被告重為審究，故不於本件論述；另系爭案於八十六年十二月二十四日
    申請時請求之專利範圍共二十八項，其中包括物之發明與方法發明，其後經數次
    補充修正，最後於九十年七月二十四日修正申請專利範圍僅保留三項，並以用途
    發明方式請求，原告該修正是否未變更原發明之實質，被告亦應一併究明，均併
    此敘明。
據上論結，本件原告之訴為一部有理由，一部無理由，爰依行政訴訟法第一百零四條
，民事訴訟法第七十九條但書，判決如主文。
中      華      民      國    九十二    年      十      月     三十     日
                        臺 北 高 等 行 政 法 院   第 三 庭
                                           審 判 長 法  官  姜素娥
                                                    法  官  林文舟
                                                    法  官  陳國成
右為正本係照原本作成。
如不服本判決，應於送達後二十日內，向本院提出上訴狀並表明上訴理由，如於本判
決宣示後送達前提起上訴者，應於判決送達後二十日內補提上訴理由書（須按他造人
數附繕本）。
中      華      民      國    九十二    年      十      月    三十一    日
                                                    書記官  王英傑


司法院資訊處製作；財團法人民間司法改革基金會備份。
